臺灣高雄地方法院刑事判決　　　　　　　　　　　　　九十年度訴字第二一一五號
　　公　訴　人　臺灣高雄地方法院檢察署檢察官
　　被　　　告　乙○○
右列被告因偽造文書等案件，經檢察官提起公訴（九十年度偵字第三０七一號），本
院判決如左：
    主    文
乙○○共同以強押上車之非法方法，剝奪人之行動自由，處有期徒刑伍月。如易科罰
金，以參佰元折算壹日。
    事    實
一、乙○○、丙○○、游燿竹與真實姓名年籍不詳之成年男子共七人，共同基於剝奪
    他人行動自由之犯意聯絡，於民國八十八年四月間某日下午五許時，分別駕駛二
    輛不詳車牌號碼之自用小客車前往丙○○之債務人甲○○位在台北市○○區○○
    街臨六七號住處催討債務，並強拉甲○○進入其中一輛不詳車牌號碼之自用小客
    車內，將其載往台北縣八里鄉廖添丁廟對面山上毆打（傷害部分未據告訴），並
    揚稱：若不要交出國民身分證、戶口名簿及新臺幣六十萬元本票二張等物品，則
    不讓伊離開等語，嗣經甲○○同意交出上開物品，乙○○等人始開車載送其返回
    住處，復經甲○○前妻鍾幸每將前開物品交付予乙○○等人後，渠等始於同日晚
    間八時許將甲○○釋放，期間拘束甲○○之行動自由前後長達三小時許。
二、案經內政部警政署刑事警察局移送臺灣桃園地方法院檢察署呈請臺灣高等法院檢
    察署核轉臺灣高雄地方法院檢察署檢察官偵查起訴。
    理    由
一、訊據被告對於右揭妨害自由之犯行供承不諱，核與被害人甲○○於警訊、偵查及
    本院調查時之指訴情節相符，並經證人鍾幸每即被害人甲○○之前妻於警訊時證
    述屬實，堪認被告之自白核與事實相符，自得採為論罪之依據。本件事證已臻明
    確，被告右開妨害自由犯行洵堪認定。
二、核被告所為，係犯刑法第三百零二條第一項之剝奪他人行動自由罪。公訴意旨雖
    認被告所為係屬使他人行無義務之事，而依刑法第三百零四條之規定起訴。惟按
    刑法第三百零二條第一項及第三百零四條第一項之罪，其所保護之法益均為被害
    人之自由，而私行拘禁及其他非法方法剝奪人行動自由，仍不外以強暴、脅迫為
    手段，其罪質本屬相同，惟第三百零二條第一項之法定刑，既較第三百零四條第
    一項之罪重，則其以非法方法剝奪人之行動自由，縱其目的在使人行無義務之事
    ，或妨害人行使權利，仍應逕依第三百零二條第一項之罪論處，並無適用刑法第
    三百零四條之餘地，最高法院著有二十九年台上字第二三五九號判例可資參照。
    是公訴人所引用之起訴法條容有未洽，惟就其行為之侵害性及目的，其基本社會
    事實，仍屬同一，應依法變更起訴法條。被告與丙○○、游燿竹及其他真實姓名
    年籍不詳之成年男子共七人間，就上開犯行，有犯意之聯絡及行為之分擔，為共
    同正犯。爰審酌被告受共犯丙○○之託代為索債，不思循正規途逕解決，為達索
    債目的竟強拉被害人甲○○上車外出談判，非法剝奪被害人甲○○行動自由時間
    前後長達三小時許，並對被害人甲○○毆打成傷，本不宜寬貸，惟念其犯罪後尚
    能坦認犯行，態度良好等一切情狀，量處如主文所示之刑。又被告於行為後，刑
    法第四十一條業於九十年一月十日修正公布施行，並於同年月十二日生效，依修
    正前之刑法第四十一條規定：「犯最重本刑為三年以下有期徒刑以下之刑之罪，
    而受六個月以下有期徒刑或拘役之宣告，因身體、教育、職業或家庭之關係，執
    行顯有困難者，得以一元以上三元以下折算罰金」，惟修正後之刑法第四十一條
    第一項規定「犯最重本刑為五年以下有期徒刑以下之刑之罪，而受六個月以下有
    期徒刑或拘役之宣告，因身體、教育、職業或家庭之關係或其他正當理由，執行
    顯有困難者，得以一元以上三元以下，易科罰金。但確因不執行所宣告之刑，難
    收矯正或難以維持法秩序者，不在此限」。比較上開新舊法，修正後之刑法第四
    十一條第一項就得宣告易科罰金之範圍較修正前之舊法為廣，是依刑法第二條第
    一項前段規定，自應適用裁判時較有利於被告之法律即修正後之刑法第四十一條
    第一項規定，故爰併諭知易科罰金之折算標準。
三、公訴意旨另以：被告另於不詳時間、地點，將被害人鍾幸每國民身分證上之照片
    撕下換貼不詳姓名女子之照片，加以變造被害人鍾幸每之國民身分證，再於八十
    九年一月六日持前開變造之國民身分證，至桃園市○○路○段七四號之翔福旅行
    社，委託不知情之職員丁○○在普通護照入出境許可申請書上偽簽被害人「鍾幸
    每」之署名一枚，俾辦理被害人鍾幸每之中華民國護照及台胞證，足以生損害於
    被害人鍾幸每、戶政機關管理國民身份證之正確性。嗣於八十九年一月十一日下
    午二時許，被告前往翔福旅行社欲取回鍾幸每之國民身分證時為警當場查獲。因
    而認被告另涉犯刑法第二百十六條、第二百十條之行使偽造私文書罪及同法第二
    百十六條、第二百十二條之行使變造特種文書罪嫌云云。
四、按犯罪事實應依證據認定之，無證據不得推定其犯罪事實；又不能證明被告犯罪
    或其行為不罰者，應諭知被告無罪之判決；刑事訴訟法第一百五十四條、第三百
    零一條第一項分別定有明文。而刑事訴訟法上所謂認定犯罪事實之證據，係指足
    以認定被告確有犯罪行為之積極證據，如未能發現相當證據或證據不足以證明，
    自不能以推測方法或擬制之詞為判斷資料（最高法院著有二十九年上字第三一０
    五號及四十年臺上字第八六號判例可資參照）。
五、訊據被告矢口否認有何行使偽造私文書及行使變造特種文書之犯行，辯稱：「我
    們將被害人甲○○載回住處，當他前妻鍾幸每交給我上開被害人鍾幸每國民身分
    證等物品後，我就把那些東西當場交給共犯丙○○、游燿竹夫婦了。上揭變造之
    被害人鍾幸每國民身分證係共犯丙○○之妻游燿竹事後交給我，委託我幫忙找旅
    行社辦理護照及台胞證，共犯游燿竹是將整包證件交給我，我不知係變造的。」
    等語。經查：被告於取得被害人甲○○前妻所交付之前開被害人鍾幸每國民身分
    證等物品後，即將該物品當場交付予共犯丙○○，此據被害人甲○○於本院九十
    年十一月七日調查時到庭指訴明確，足認被害人甲○○前妻鍾幸每所交付之國民
    身分證等物品，應在共犯丙○○、游燿竹之保管中無訛，是被告前開辯稱被害人
    鍾幸每國民身分證等物品是共犯丙○○、游燿竹夫婦取走，事後共犯游燿竹委託
    伊辦理護照、台胞證時再行交付給伊等語，應堪採信。再查：被告與證人丁○○
    即翔福旅行社職員前因被告向其購買機票及被告之父親、小孩曾委託證人丁○○
    代為辦理護照、台胞證等事宜，早已結識，此亦據證人丁○○於本院九十一年三
    月十三日審理時到庭證述屬實，衡情被告倘知悉被害人鍾幸每之國民身分證係經
    變造，理應不會持往翔福旅行社委由證人丁○○代為辦理護照、台胞證等事宜。
    基此，尚難以該變造之被害人鍾幸每國民身分證係被告持往翔福旅行社辦理護照
    、台胞證乙節，即遽認被告有何行使偽造私文書及行使變造特種文書之犯行。綜
    上所述，堪認被告辯稱伊不知共犯游燿竹所交付之被害人鍾幸每國民身分證等證
    件係經變造等語，洵堪採信。雖共犯丙○○於本院調查時堅稱該物品係被告取走
    及共犯游燿竹於偵查中指稱伊未委託被告代為辦理護照、台胞證，也未曾交付伊
    被害人鍾幸每變造國民身分證等證件云云，惟因共犯丙○○、游燿竹與被告間，
    就此部分涉犯行使偽造私文書及行使變造特種文書之犯行利害關係相左，是共犯
    丙○○、游燿竹二人所言，尚難為不利被告之認定。此外，復無其他積極證據足
    認被告有何公訴人所指此部分行使偽造私文書及行使變造特種文書之犯行，原應
    為無罪之諭知，惟公訴人認此部分與前開有罪部分有裁判上一罪之關係，爰不另
    為無罪之諭知，附此敘明。
據上論斷，應依刑事訴訟法第二百九十九條第一項前段、第三百條，刑法第二條第一
項前段、第二十八條、第三百零二條第一項、修正後第四十一條第一項，罰金罰鍰提
高標準條例第一條前段、第二條，判決如主文。
本案經檢察官何景東到庭執行職務。
中      華      民      國    九十一    年      三      月     二十     日
                                  臺灣高雄地方法院刑事第七庭
                                      法  官  蔡  正  雄
右正本證明與原本無異。
如不服本判決，應於判決送達後十日內，向本院提出上訴狀。
        書記官  許  雅  惠
中      華      民      國    九十一    年      三      月     二十     日
附錄本判決論罪之法條：
刑法第三百零二條第一項：
私行拘禁或以其他非法方法，剝奪人之行動自由者，處五年以下有期徒刑、拘役或三
百元以下罰金。
